臺灣臺北地方法院刑事判決　　　　九十四年度訴緝字第七一號
公　訴　人　臺灣臺北地方法院檢察署檢察官
被　　　告　乙○○
上列被告因違反公司法案件，經檢察官提起公訴（八十七年度偵
字第一四六七七號），被告於準備程序中就被訴事實為有罪之陳
述，經告以簡式審判之旨，並聽取當事人之意見後，經本院合議
庭裁定以簡式審判程序審理，本院判決如下：
    主  文
乙○○共同公司負責人，公司應收之股款，股東並未實際繳納，
而以申請文件表明收足，科罰金新臺幣伍萬元，如易服勞役，以
新臺幣玖佰元即銀元佰元折算壹日。
    事  實
一、乙○○於民國八十一年十一月間欲成立鼎龢企業有限公司（
    下稱鼎龢公司，址設臺北市松山區○○○路十一巷四十六號
    十樓，已於八十七年九月二十一日撤銷登記），並擔任負責
    人，明知公司應收之股款，股東應實際繳納，不得以申請文
    件表明收足，詎其並未實際向股東即陳淑姑、徐同協、沈紹
    基、楊漢良、高憶柔收足應繳納之股款，為取得鼎龢公司設
    立所需之存款證明，竟與開明工商顧問有限公司（下稱開明
    公司）負責人甲○○（業經臺灣高等法院以九十年度上更(一)
    字第一一三九號刑事判決判處有期徒刑六月確定）基於共同
    之犯意聯絡，由乙○○於八十一年十月二十八日以鼎龢公司
    籌備處乙○○之名義至寶島商業銀行（現更名日盛國際商業
    銀行）延平分行開立帳號00000000000000號
    活期存款帳戶，以每新臺幣（下同）一萬元日息七元之代價
    ，向開明公司負責人甲○○借貸二千萬元，並由開明公司負
    責人甲○○將鼎龢公司所需之資本額二千萬元，於八十一年
    十一月五日存入上開活期存款帳戶，充作已收足股款之證明
    ，由不知情之會計師張文深於八十一年十一月六日簽立公司
    設立登記資本額查核報告書，認定鼎龢公司之實收資本額業
    已收足，並連同上開帳戶存摺影本、股東繳納股款明細表、
    資產負債表等資料，持向臺北市政府建設廳辦理鼎龢公司設
    立登記，嗣鼎龢公司於八十一年十一月十六日獲准設立登記
    ，而前開活期存款帳戶內之二千萬元款項，早於八十一年十
    一月七日即遭悉數提出返還甲○○。
二、案經法務部調查局臺北市調查處移送臺灣臺北地方法院檢察
    署檢察官偵查起訴。嗣由本院合議庭裁定由受命法官獨任進
    行簡式審判程序。
    理  由
一、前揭犯罪事實，業據被告乙○○於九十四年六月三日本院準
    備程序及審理時坦承不諱（見本院卷第三十九頁反面、第四
    十五頁），核與證人甲○○於法務部調查局臺北市調查處證
    述：其係開明公司負責人，居間代為調借款項作為中小企業
    驗資或工程投標或銀行借款之用途，每一萬元月息七元，由
    借款人自行或找會計師代辦公司設立登記或變更資本額等語
    相符（見法務部調查局臺北市調查處卷第一頁至第三頁），
    並有鼎龢公司籌備處乙○○前開活期存款帳戶存摺影本、鼎
    龢公司資產負債表、股東繳納股款明細表、會計師張文深簽
    立之查核報告書、臺北市政府建設局八十一年十一月十六日
    建一字第六九二一九七號核准鼎龢公司設立登記函（稿）、
    鼎龢公司設立登記事項卡、董事及股東名單、日盛商業銀行
    九十四年五月二十日日盛銀延平字第九四二三四號函檢附之
    鼎龢公司籌備處乙○○活期存款帳戶於八十一年間之交易查
    詢報表在卷可稽（見臺灣臺北地方法院檢察署八十七年度偵
    字第一四六七七、一四六七八號偵查卷外放附件袋、本院卷
    第三十五頁至第三十六頁），足見被告任意性自白，核與事
    實相符。本件事證明確，被告犯行洵堪認定，應依法論科。
二、查被告行為時之公司法第九條第三項規定「公司應收之股款
    ，股東並未實際繳納，而以申請文件表明收足，或股東雖已
    繳納而登記後將股款發還股東，或任由股東收回者，公司負
    責人各處五年以下有期徒刑、拘役或科或併科二萬元以下罰
    金。」，於八十六年六月二十五日修正為「公司應收之股款
    ，股東並未實際繳納，而以申請文件表明收足，或股東雖已
    繳納而於登記後將股款發還股東，或任由股東收回者，公司
    負責人各處五年以下有期徒刑、拘役或科或併科新臺幣六萬
    元以下罰金。」，雖僅將原條文所定之罰金刑由以銀元計算
    之二萬元，修法改為以新臺幣六萬元計算，其餘法定刑部份
    未有變更，惟修正前後之法律既有不同，應認已屬法律變更
    。又公司法於九十年十一月十二日再度修正，原公司法第九
    條第三項修正為公司法第九條第一項「公司應收之股款，股
    東並未實際繳納，而以申請文件表明收足，或股東雖已繳納
    而於登記後將股款發還股東，或任由股東收回者，公司負責
    人各處五年以下有期徒刑、拘役或科或併科新臺幣五十萬元
    以上二百五十萬元以下罰金。」，原有期徒刑暨拘役部分亦
    未予修正，將罰金額度提高為新臺幣五十萬元以上二百五十
    萬元以下之罰金。是被告行為後，公司法既歷經修正，法律
    規定有所變更，而比較上開修正前後之規定，以八十六年六
    月二十五日修正之公司法第九條第三項規定對被告較為有利
    ，自應依刑法第二條第一項但書規定，適用中間時法即八十
    六年六月二十五日修正公司法第九條第三項規定處斷。是核
    被告所為，係犯八十六年六月二十五日修正之公司法第九條
    第三項之罪，甲○○雖非公司負責人，但與有公司負責人身
    分之被告共同犯之，彼此間有犯意之聯絡及行為之分擔，依
    刑法第三十一條第一項之規定，應以共同正犯論。渠等共同
    利用不知情之會計師張文深犯公司法第九條第三項之罪，為
    間接正犯。爰審酌被告因設立公司而借款，一時失慮致罹刑
    章，到案後已坦承犯行並表示悔改之意，及其犯罪之手段、
    品行、智識程度、所生危害等情狀，量處如主文所示之刑。
    又被告犯罪後，罰金罰鍰提高標準條例第二條業於八十二年
    二月五日修正公布，自同年月七日生效，易服勞役之折算標
    準，已提高為一百倍，即銀元三百元折算一日，經比較結果
    ，以修正後之新法有利於被告，依刑法第二條第一項前段規
    定，應適用裁判時之新法，爰併諭知易服勞役之折算標準。
據上論斷，依刑事訴訟法第二百七十三條之一第一項、第二百九
十九條第一項前段，八十六年六月二十五日修正之公司法第九條
第三項，刑法第十一條前段、第二條第一項前段、但書、第二十
八條、第三十一條第一項、第四十二條第二項，罰金罰鍰提高標
準條例第二條，現行法規所定貨幣單位折算新臺幣條例第二條，
判決如主文。
本案經檢察官陳淑雲到庭執行職務
中    華    民    國  九十四  年    六    月  二十四  日
                          臺灣臺北地方法院刑事第十四庭
                              法      官  孫萍萍
以上正本證明與原本無異。
如不服本判決，應於判決送達後十日內向本院提出上訴狀。
                              書  記  官  陳弘文
中    華    民    國  九十四  年    六    月  二十四  日
附錄論罪法條：
八十六年六月二十五日修正之公司法第九條三項
公司應收之股款，股東並未實際繳納，而以申請文件表明收足，
或股東雖已繳納而於登記後將股款發還股東，或任由股東收回者
，公司負責人各處五年以下有期徒刑、拘役或科或併科新臺幣六
萬元以下罰金。
